臺灣高等法院高雄分院刑事裁定　　　　　　　 九十三年度聲再字第一二一號
　　再審聲請人　甲○○
　　即受判決人
右列聲請人因背信案件，對於本院九十二年度上訴字第一九四六號中華民國九十三年
八月九日確定判決（臺灣屏東地方法院九十年度訴字第八六七號、臺灣屏東地方法院
檢察署九十年度偵字第五二三三、六六一七、六六一八號），聲請再審，本院裁定如
左：
    主  文
再審之聲請駁回。
    理  由
一、聲請意旨略稱：
１、聲請人自始均否認審議會開會時有提供申請借款資料予各委員查看，及該次會議
    有討論加註事項、即「該件貸款申請額估價金額略有提高，但保證人是本社總經
    理，其在本社及私人社會地位良好，姑准抵押金額提高貸放」，與共同被告林水
    龍供證相符，且證人即本件貸款承辦人董誌海於原審交亙詰問時證稱：當天委員
    會開會時，借款申請書、不動產核算表等只有一份，由主席逐筆討論，沒有另外
    影印給其他委員等語，既僅有一份資料，則有無傳閱各審議委員，則有疑義。證
    人即曾任放款審議委員林鑑長、葉明義、黃建勳於一審亦證稱：開會過程是主席
    報告調查結果，再問委員有無問題，有質問時，承辦人才會拿申請書、鑑估表等
    資料給委員，申請書等書面資料並未主動提供予委員查閱等情，足見聲請人迭次
    供稱：該次審議會開會時是由主席口述貸款事項，並未提供借款申請書等相關資
    料予各委員查看等語為真實。另證人即曾任第二信用合作社放款承辦人之林清忠
    等十人，因非本件貸款承辦人，亦未參與本件放款審議委員會，渠等證述，無法
    證明該次會議之情況。
２、共同被告沈德雄為實際貸款人、董誌海為該件之承辦人，渠二人與本件超貸案均
    有密切之利害關係，在該次會議紀錄及申請書上加註意見，均是董誌海個人所為
    ，是否真實已非無疑。董誌海甚且於會後另行重製借款申請資料及更改會議記錄
    ，以掩飾本件超貸之事實，被告沈德雄於偵查時稱：該次審議會，伊有迴避，是
    否貸款資料提供委員參考等情形，不清楚，然其於一審審理時卻稱：貸款相關資
    料均有提供予委員參考云云，沈德雄前後供證矛盾，則董誌海與沈德雄於案發後
    意圖卸責而將貸款責任推給聲請人及其他審議委員。原確定判決就上開有利聲請
    人之證據未予審認，復未積極查證該會議記錄之真實性，逕以董誌海無擅自加記
    此段文字等臆測之詞，遽認該會議記錄為真正，顯有就足生影響於判決之重要證
    據漏未審酌之再審理由。
３、依法令規定及函釋意見，放款審議委員會並無准駁貸放之權利，經過審議通過之
    案件，仍應依分層負責，送請總經理、理事主席或理事會等單位，作成准駁之最
    後決定，聲請人自始即辯稱：該次審議時，並未提供借款相關資料予各委員審核
    ，伊亦知貸款案與沈德雄相關，不知有超貸情事，聲請人否認有違背任務之背信
    行為，縱認聲請人於審議時，有高估貸款額之情事，因無最後決定權，依客觀之
    觀察，並非必然會發生超貸而致生損害於屏東市第二信用合作社之結果。原確定
    判決就此攸關構成要件之證據漏未調查審酌，復未說明其何以不予調查之理由，
    容有疏漏。
４、本次貸款之審議，實係已貸放出去款項之「借新還舊」，以貸款人張福安、何幸
    慧部分，各增貸五百萬元及一百萬元，但貸款人潘枝美、潘來近部分，則各減貸
    一千一百萬元及八百萬元，兩相抵銷結果，本次審議決定之貸放總額較諸原貸款
    額減少一千三百萬元，並無使屏東市第二信用合作社受損害，雖本件貸款事後無
    法完全受償而生呆帳情事，也是房地產景氣低迷大環境所致，並非全然可歸咎於
    八十四年十一月十六日之放款審議委員會之議決，亦即其決議與屏東第二信用合
    作社事後之受損間，並無因果關係，原審就此有利於聲請人且足生影響於判決結
    果之重要證據亦恝置不論，僅以決議貸放之金額高於估價額，逕行認定其間具因
    果關係，自有違誤。另關於申貸戶林江明、張福安、潘枝美、潘來近、潘春花、
    洪叔敏（改名為洪芸芹）、何幸慧等人之放款支出傳票，雖均載為「新貸」，但
    對照屏東二信所製作之各該申貸戶之活期儲蓄存款收入傳票、活期儲蓄存款取款
    憑條、放款本金利息收入傳票等資料，其中潘春花、張福安、洪叔敏所貸得之款
    項，於放款之當日（八十四年十一月十八日）即由各該申請貸款人，提領現金，
    由屏東二信收回，有潘春花、洪叔敏、張福安三人之放款支出傳票、活期儲蓄存
    款取款憑條、放款本金利息收入傳票等資料可證，由此可知潘春花等三人之申貸
    係借新還舊。至於林江明、潘枝美、潘來近、何幸慧等人所貸得之款項，經分別
    以取款憑條提出後，經存入沈右人、沈漢強、沈育民之帳戶，嗣又由沈右人、沈
    漢強、沈育民之帳戶，以取款憑條提出、轉入沈德雄之帳戶，由沈德雄以現金方
    式領出，其款項除清償上揭潘春花、張福安、洪叔敏等三人之本金及利息外，並
    清償其他人頭申貸戶到期之本金及利息，有第二信用合作社放款本金利息收入傳
    票等五張足憑。準此以觀、聲請人縱有參與屏東二信八十四年度第二十次授信審
    核委員會會議，但該次放審會所審議者，既為早已放貸出去之款項，雖事後無法
    完全受償，而生呆帳之情事，亦非全然可歸究於八十四年度第二十次授信審核委
    員會決議核准貸放所產生，換言之，此次准予貸放之決議，與屏東二信之受有損
    害之間，應沒有直接因果，爰依刑事訴訟法第四百二十一條聲請再審關係云云。
二、按有罪之判決確定後，為受判決人之利益聲請再審，必其聲請之理由合於刑事訴
    訟法第四百二十條第一項所定情形之一及第四百二十一條有足以影響於判決之重
    要證據漏未審酌者，始准許之。而同法第四百二十一條規定，不得上訴於第三審
    法院之案件，除前條規定外，其經第二審確定之有罪判決，如就足生影響於判決
    之重要證據漏未審酌者，亦得為受判決人之利益，聲請再審。所謂漏未審酌，乃
    係指於第二審判決前，已經發現並提出證據，但法院漏未審酌者而言。若已提出
    ，經法院依其自由心證而捨棄不採，則非漏未審酌。
三、經查：本件聲請人於八十四年十一月間為屏東市第二信用合作社（九十年九月十
    四日起由陽信商業銀行概括之承受）放款審議委員會審議委員，同案被告沈德雄
    則為總經理兼放款審議委員會委員。緣該社總經理兼放款審議員委員會委員沈德
    雄於八十四年十一月十四日，分別以如附表編號一、五、六、七、八號所示貸款
    人林江明等人名義，以各該編號所示之不動產為貸款擔保品，並自任連帶保證人
    ，向該社申請各該編號所示金額之貸款，經該貸款案承辦人董誌海鑑估該等擔保
    品之鑑估單價及據此核算之放款值各如附表編號一、五、六、七、八號所示，放
    款值共計二億九千零三萬二千五百五十一元。各筆貸款申請之擔保品鑑估放款值
    均低於申貸之金額，承辦人董誌海乃於同日在上開各筆借款申請書背面之經辦人
    欄記載各該申請人擬申貸之金額，及是否准該申請，呈請各級長官核示，以及呈
    放款審議委員會審議等意旨，連同不動產調查核算表向上呈核，襄理蔡嘉祥於同
    年月十五日核示時，因發現各筆貸款之申貸金額均高於擔保品之鑑估放款值，不
    應准許，然因該等貸款申請之連帶保證人係其上司沈德雄，未敢明示反對，故於
    襄理欄批示「無法表示意見」以委婉表示其不同意放貸之意旨。賴秀琴、黃景星
    分別擔任該社協理兼經理、副總經理，亦明知申貸金額較鑑估放款值高即不得依
    申貸金額放款，故賴秀琴於各該借款申請書背面之經理欄批示「擬准貸放金額呈
    放款委員會議定奪」，將擬准貸放之金額委請放審會決定，而未敢如一般貸款申
    請案，直接就擬准之貸放金額批示意見，黃景星則同意賴秀琴之意見，隨後批示
    「擬如賴協理擬」。詎沈德雄明知為確保貸款債權完全受償，於擔保放款之情形
    ，放款金額不得超過擔保品鑑估之放款值，仍基於意圖使各該借款申請人獲得超
    貸不法利益以便貸得之款項轉供沈德雄使用之意思，明知本件各筆申請貸款金額
    高於鑑估放款值，仍違背實質審核之任務，沈德雄不但未自動撤回該等貸款申請
    或降低申貸金額以符合貸款常規，且仍批示「擬提請放款會」。放審委員林水龍
    、甲○○、沈德雄、黃安慶（已歿）、劉泰榮（已歿）均係八十四年十一月十六
    日屏東二信八十四年度第二十次授信審核委員會審核委員，竟共同意圖使申貸者
    獲取超貸利益，以便沈德雄得間接使用該貸得之款項之犯意聯絡，於當日下午二
    時三十分許，明知附表編號五、六、八號申請貸款金額超過擔保品鑑估放款值，
    竟仍以該貸款申請之保證人沈德雄為該社總經理，罔顧該等貸款債權並無足夠擔
    保，將來可能無法完全受償之事實，共同審議決議放款金額如附表編號一、五、
    六、七、八號所示，其中編號五、六、八號之決議放款金額仍高於擔保品鑑估放
    款值（即附表所示原放款值），致附表編號五、六、八號貸款分別自八十六年九
    月三十日及同年十一月十一日因未能按時繳息，而經轉為催收款，經民事強制執
    行仍未能受償，至九十二年五月九日止仍欠附表編號五、六、八號所示本息餘額
    ，致生損害於第二信用合作社等情，業經原確定判決依所調閱八十七年度執字第
    五四０九號、八十八年度執字第一七八七號、一七八八號民事執行卷，及該社放
    款對帳單等為證，認為聲請人為放款審議委員會委員，負有確實審該之義務，竟
    與其他委員林水龍等人共同明知申請貸款超過鑑估放款值，而決議貸放，殊難以
    其非決策者即可卸責，認聲請人所辯不足以採信，因而認聲請人身為放款審議委
    員，對於擔保物鑑估單價過高，增貸比率過高，而仍故意違背實質審查義務，未
    於放審會議時表示意見而照案通過，致生損害於第二信用合作社，觸犯刑法第三
    百四十二條第一項之背信罪。
四、本院認聲請人無再審理由之判斷：
(一)、聲請理由１、２、３指，聲請人迭次供稱：該次審議會開會時是由主席口述貸款
    事項，並未提供借款申請書等相關資料予各委員查看，故伊不知道貸放金額超過
    鑑估放款值云云，又放款審議委員會並無准駁貸放之權利，經過審議通過之案件
    ，仍應依分層負責，送請總經理、理事主席或理事會等單位，作成准駁之最後決
    定。同案被告沈德雄前後供證矛盾，董誌海與沈德雄於案發後意圖卸責而將貸款
    責任推給聲請人及其他審議委員，又縱認聲請人於審議時，有高估貸款額之情事
    ，因無最後決定權，依客觀之觀察，並非必然會發生超貸而致生損害於屏東市第
    二信用合作社之結果，原確定判決就上開有利聲請人之證據未予審酌云云。然查
    ，原確定判決於理由欄三、（二）業已認定：放審會審議貸款申請案時，承辦人
    員均有準備放款申請書及不動產調查核算表供放審委員傳閱，放審委員於逐案審
    議時均會查看該等資料等情，係依當時放審委員之一劉泰榮（已歿）於調查時供
    承確有看過黃景星批示增貸比率過高之意見，而認本件貸款審議時，於貸款申請
    書上已載明黃景星所擬增貸比率過高之意見，足證放審委員並無不知之理，且於
    審議時，確有提供申請書及核算表等資料供審議委員查看，聲請人既為審核委員
    即負有確實審核之義務，其於本案審議時，應全程在場，所辯未見該案等貸款資
    料，不知放貸金額超過鑑估放值等語均不足採信。至於聲請人指，放款審議委員
    會並無准駁貸放之權利，經過審議通過之案件，仍應送請總經理、理事主席或理
    事會等單位，作成准駁之最後決定，依客觀之觀察，並非必然會發生超貸而致生
    損害於屏東市第二信用合作社之結果云云，然原確定判決就聲請人此項理由業已
    說明：聲請人既為審核委員，即負有確實審核之義務，渠等既違背任務而決議貸
    放，殊難以渠等並非決策人員即可免責，是以原確定判決已就聲請人所指摘事項
    一一審酌，而非漏未審酌，難認有再審之理由。
(二)、聲請理由４指、本次貸款之審議，實係已貸放出去款項之「借新還舊」，以貸款
    人張福安、何幸慧部分，各增貸五百萬元及一百萬元，但貸款人潘枝美、潘來近
    部分，則各減貸一千一百萬元及八百萬元，兩相抵銷結果，本次審議決定貸放總
    額較諸原貸款總額減少一千三百萬元，並無使屏東市第二信用合作社受損害，雖
    本件貸款事後無法完全受償而生呆帳情事，也是房地產景氣低迷大環境影響所致
    ，並非全然可歸咎於八十四年十一月十六日之放款審議委員會之議決，亦即其決
    議與屏東第二信用合作社事後之受損間，並無因果關係云云。然縱舊債因新貸而
    還清，惟聲請人等委員，於該次「新貸」放款仍應依規定審核作成決議，竟無視
    所申貸金額超過擔保物之鑑估價值，而無異議通過附表所示各該申請貸款案，嗣
    附表編號五、六、八之貸款分別自八十六年九月三十日及同年十一月十一日因未
    能按時繳息，而轉為催收款，經民事強制執行仍未能受償，至九十二年五月九日
    止，仍欠附表編號五、六、八號所示本息餘額，致生損害於第二信用合作社，此
    有該社放款對帳單在卷可按，並經原法院調閱八十七年度第五四○九號、八十八
    年度執字第一七八七號、一七八八號民事執行卷查明無誤，聲請人既為審核委員
    ，於八十四年十一月十六日之放款審議委員會之議決自有嚴格把關，確實審核所
    申請貸款之金額與擔保品之鑑估價格是否相當之義務，本件附表所示之申請貸款
    金額均係數千萬元，其中附表編號五、六、八號貸款決議放款金額竟高於擔保品
    鑑估價值，聲請人身為放款審議委員會委員，卻怠忽職守，違背任務未詳加審核
    ，而決議貸放，又因為聲請人等委員未能確實把關審該，致該次貸放結果，對第
    二信用合作社而言，未能受償而轉為呆帳，自與本件之貸款審核之決議，有因果
    關係，原確定判決理由欄三、（二）２已詳加說明，並無漏未審酌之情事。
五、綜上所述，本件聲請人所舉聲請再審之理由，核與上引法條所定無一相符，應認
    為無再審理由，爰依同法第四百三十四條第一項，裁定如主文。
中    華    民    國        九十三      年     十一     月      五      日
                              臺灣高等法院高雄分院刑事第一庭
                                  審判長法官  王光照
                                        法官  張意聰
                                        法官  曾玉英
右正本證明與原本無異。
不得抗告。
                                      書記官  黃麗蓉
中    華    民    國        九十三      年     十一     月      九      日
                                                                      Ｈ
